臺灣士林地方法院刑事判決　　　　　　　96年度易字第1003號
公　訴　人　臺灣士林地方法院檢察署檢察官
被　　　告　丙○○
選任辯護人　林辰彥律師
　　　　　　呂紹聖律師
　　　　　　陳佑仲律師
上列被告因詐欺案件，經檢察官提起公訴（96年度偵字第4788號
）及併案審理（臺灣桃園地方法院檢察署96年度偵緝字第762 號
），而被告於本院準備程序期日就被訴事實為有罪之陳述，經合
議庭評議後，裁定由受命法官獨任進行簡式審判程序，本院判決
如下：
    主  文
丙○○連續犯詐欺得利罪，累犯，處有期徒刑壹年，減為有期徒
刑陸月，如易科罰金，以銀元佰元即新台幣玖佰元折算壹日。
    事  實
一、丙○○曾因偽造文書案件，經臺灣臺北地方法院以75年度自
    緝字第151 號判決處有期徒刑3 年6 月，嗣經減刑為有期徒
    刑1 年9 月，入監執行後，於民國80年1 月1 日執行完畢出
    監。詎仍不知悔改，明知並無購買土地之資力及意願，竟意
    圖為自己不法之利益，基於詐欺得利之概括犯意，而連續為
    下列犯行：
(一)83 年6月間丙○○見庚○○、己○○○欲出售渠等所有之臺
    北市○○區○○段2 小段29、30號等2 筆土地，假借向庚○○、己○○○購地為由，於83年6 月27日與庚○○、己○○○簽訂以價金新台幣（下同）190 萬元購買上開2 筆土地之
    買賣契約，丙○○為取信庚○○、己○○○，遂於簽約時交
    付50萬元之定金予庚○○2 人，並詐稱因辦理自耕能力證明
    需時6 個月，為擔保該段未能辦理過戶期間之權益，要求庚○○2 人提供土地所有權狀、印鑑證明等文件，以供辦理抵
    押權設定登記，致庚○○2 人陷於錯誤，在空白之抵押權設
    定契約書上蓋用庚○○、己○○○之印鑑章後，併同上開2
    筆土地之所有權狀、印鑑證明3 份等文件交予丙○○，丙○○旋於同年7 月7 日，委由不知情之代書施柏生將前開2 筆
    土地分別以庚○○、己○○○為義務人，辦理設定本金最高
    限額抵押權各400 萬元予郭朱真佐（另案無罪判決確定），
    以擔保其向郭朱真佐借款300 萬元，丙○○因而獲借款無庸
    以自己財產提供抵押權擔保之利益，而使無原因關係之庚○○、己○○○受有損害。
(二)83 年6月間丙○○見戊○○、丁○○、乙○○○、甲○○欲
    出售渠等所有、應有部分各12分之1 之臺北市○○區○○段
    38 、301、303 、304 、309 、326 等6 筆土地，假借向戊○○等人購地為由，於83年6 月27日與丁○○等人簽訂以價
    金1200萬元購買上開土地6 筆之買賣契約，丙○○為取信丁○○4 人，於簽約時交付50萬元之定金予戊○○等人，並詐
    稱因辦理自耕能力證明需時6 個月，為擔保該段未能辦理過
    戶期間之權益，要求戊○○等人提供土地所有權狀、印鑑證
    明等文件，以供辦理抵押權設定登記，致戊○○等人陷於錯
    誤，在空白之抵押權設定契約書上蓋用戊○○等人之印鑑章
    後，併同前開6 筆土地之所有權狀、印鑑證明等文件交予丙○○，丙○○則交付發票人為蕭以侃、總面額共800 萬元之
    支票4 張予丁○○等人。嗣丙○○取得上開文件後，旋於同
    年7 月15日及同年8 月3 日，委由不知情之代書先以乙○○○、甲○○為義務人，將渠等應有部分辦理設定本金最高限
    額抵押權300 萬元予金梅玲（另經檢察官不起訴處分確定）
    ，再以戊○○為義務人，將其應有部分辦理設定本金最高限
    額抵押權240 萬元予徐翠蓮（另經檢察官不起訴處分確定）
    ，以擔保其向徐翠蓮借款100 萬元，丙○○因而獲借款無庸
    以自己財產提供抵押權擔保之利益，而使無原因關係之乙○○○、甲○○、戊○○受有損害。嗣丙○○交付之支票先後
    經提示均無法兌現，而丙○○亦逃匿無蹤，戊○○等人始知
    受騙。
二、案經庚○○、己○○○訴請臺灣士林地方法院檢察署檢察官
    偵查起訴及臺灣桃園地方法院檢察署檢察官函請併案審理。
    理  由
一、按簡式審判程序之證據調查，不受第159 條第1 項之限制，
    刑事訴訟法第273 條之2 定有明文，是依上開規定，於行簡
    式審判程序之案件，被告以外之人於審判外之陳述，除有其
    他不得作為證據之法定事由外，應認具有證據能力。查證人
    游德滿、施柏生、郭朱真佐於警詢中之證述，雖均係被告以
    外之人於審判外之陳述，惟因本案採行簡式審判程序，復無
    其他不得做為證據之法定事由，揆諸首揭說明，應認均具有
    證據能力。
二、上揭犯罪事實，業據被告丙○○於本院審理中坦承不諱，核
    與證人游德滿於偵查中證述：伊代理庚○○、己○○○與被
    告買賣土地，並將已用印之土地設定契約書及土地權狀、印
    鑑證明等文件交予被告，嗣經調閱謄本始發現上開土地遭被
    告設定抵押權予他人（見83年度偵字第7757號卷第56頁至第
    57頁）、證人郭朱貞佐於偵查中證述：83年7 月7 日施柏生
    代被告向其借款300 萬元，並將上開土地設定抵押權以擔保
    該債權，施柏生尚交付被告簽發之300 萬元本票1 紙予伊（
    見同上偵卷第58頁）、證人施柏生於偵查中證述：被告持土
    地權狀及買賣契約書向伊週轉，伊遂代被告向郭珠真佐借款
    300 萬元，並交付被告簽發之300 萬元本票1 紙予郭珠真佐
    （見同上偵卷第59頁）等語相符，並有不動產買賣契約書2
    份（分別附於同上偵卷第3 頁至第5 頁、83年度偵字第2049
    9 號卷第3 頁至第6 頁）、土地登記謄本（附於83年度偵字
    第7757號卷第25頁至第31頁、83年度偵字第20499 號卷第8
    頁至第10頁、臺灣基隆地方法院檢察署94年度偵字第1563號
    卷第19頁至第41頁）、本票1 紙（附於83年度偵字第7757號
    卷第64頁）、約定書1 紙（附於83年度偵字第20499 號卷第
    7 頁）、支票及退票理由單各3 紙（附於同上偵卷第11頁至
    第13頁）等附卷可稽，足見被告之自白與事實相符，可以採
    信，本案事證至為明確，被告犯行可以認定，自應依法論科
    。
三、按被告行為後，94年2 月2 日修正公布之刑法已於95年7 月
    1 日生效施行，其中第2 條第1 項「行為後法律有變更者，
    適用行為時之法律。但行為後之法律有利於行為人者，適用
    最有利於行為人之法律」之規定，係規範行為後法律變更所
    生新、舊法律比較適用之準據法，並非刑法實體法律，自不
    生行為後法律變更之比較適用問題，故刑法修正施行後，應
    適用該修正後之第2 條第1 項之規定，依「從舊、從輕」之
    原則比較新、舊法律之適用；又比較新舊法時，應就罪刑有
    關之共犯、未遂犯、想像競合犯、牽連犯、連續犯、結合犯
    ，以及累犯加重、自首減輕暨其他法定加減原因（如身分加
    減）與加減例等一切情形，綜其全部罪刑之結果而為比較後
    ，再適用有利於行為人96之法律處斷，而不得一部割裂分別
    適用不同之新、舊法（最高法院24年上字第4634號、29年上
    字第964 號判例意旨及最高法院95年度第8 次刑事庭會議決
    議參照）。經查：
(一)關於罰金刑：刑法第339 條第2 項詐欺得利罪，其法定刑有
    關罰金部分為（銀元）1000元以下罰金。查刑法分則編各罪
    所定罰金刑之貨幣單位原為銀元，修正前刑法第33條第5 款
    規定：「罰金：1 元（銀元）以上。」，而依罰金罰鍰提高
    標準條例規定，就72年6 月26日前修正之刑法部分條文罰金
    數額提高2 至10倍，其後修正者則不提高倍數，並依現行法
    規所定貨幣單位折算新臺幣條例規定，以銀元1 元折算新臺
    幣3 元。修正後刑法第33條第5 款規定：「罰金：新臺幣10
    00元以上，以百元計算之。」，刑法第33條第5 款所定罰金
    貨幣單位經修正為新臺幣後，刑法分則各罪所定罰金刑之貨
    幣單位亦應配合修正為新臺幣，為使刑法分則編各罪所定罰
    金之最高數額與刑法修正前趨於一致，乃增訂刑法施行法第
    1 條之1 ：「中華民國94年1 月7 日刑法修正施行後，刑法
    分則編所定罰金之貨幣單位為新臺幣。94年1 月7 日刑法修
    正時，刑法分則編未修正之條文定有罰金者，自94年1 月7
    日刑法修正施行後，就其所定數額提高為30倍。但72年6 月
    26日至94年1 月7 日新增或修正之條文，就其所定數額提高
    為3 倍。」。從而，刑法修正後刑法分則編各罪所定罰金刑
    之最高數額，適用刑法施行法第1 條之1 之規定後，並無不
    同，即對被告並無有利或不利之情形；惟修正後刑法第33條
    第5 款所定罰金刑最低數額，較之修正前提高，自以修正前
    刑法第33條第5 款規定有利於被告。
(二)關於連續犯：修正前刑法第56條有關「連續數行為而犯同一
    之罪名者，以一罪論，但得加重其刑至二分之一」之連續犯
    規定，經修正刪除，此刪除雖非犯罪構成要件之變更，但顯
    已影響行為人刑罰之法律效果，自屬法律有變更，依新法第
    2 條第1 項規定，比較新、舊法結果，仍應適用較有利於被
    告之行為時法律即舊法論以連續犯（最高法院95年第8 次刑
    事庭會議決議參照）。
(三)綜上，本件經綜合觀察全部罪刑比較之結果，依修正後刑法
    第2 條第1 項前段規定，適用修正前刑法第56條、第33條第
    5 款之規定，對被告較有利，自應全部適用修正前刑法相關
    規定而為論科。
四、核被告所為，係犯刑法第339 條第2 項之詐欺得利罪。被告
    利用不知情之代書辦理抵押權設定登記，為間接正犯。被告
    前開2 次詐欺得利犯行，均時間緊接，犯罪構成要件相同，
    顯係基於概括犯意反覆為之，為連續犯，應依修正前刑法第
    56條之規定以一罪論，並加重其刑。又被告各次詐欺得利之
    犯行，均同時詐欺多數被害人，係一行為觸犯數詐欺得利罪
    ，為同種想像競合犯，應從一重之連續詐欺得利罪處斷（刑
    法第55條之修正係刪除牽連犯之規定，想像競合規定並未修
    正，刑法第55條但書係科刑之限制，為法理之明文化，非屬
    法律之變更，自無庸依刑法第2 條第1 項為新舊法比較）。
    公訴意旨雖僅敘及犯罪事實欄一、（一）之犯行，然被告所
    犯其餘犯行，與本案起訴犯行間有裁判上1 罪關係，已如前
    述，應為起訴效力所及，復經檢察官移送併辦，基於審判不
    可分原則，本院自應併予審究，附此敘明。被告曾因偽造文
    書案件，經臺灣臺北地方法院以75年度自緝字第151 號判決
    處有期徒刑3 年6 月，嗣經減刑為有期徒刑1 年9 月，入監
    執行後，於80年1 月1 日執行完畢出監，有臺灣高等法院被
    告前案紀錄表在卷可稽，其於有期徒刑執行完畢後5 年內，
    再犯本件有期徒刑以上之罪，因被告為故意犯，不論依修正
    前之刑法第47條或修正後之刑法第47條第1 項之規定，均構
    成累犯，對被告而言並無有利或不利之情形，故毋庸比較，
    應逕適用裁判時法律（最高法院95年11月7 日第21次刑庭會
    議決議參照），即依修正後刑法第47條第1 項規定論以累犯
    ，並遞加重其刑。爰審酌被告明知無土地交易之真意，謊以
    買賣為名詐騙相關資料辦理不動產抵押權設定予第三人，致
    被害人所受損害非輕，惟犯後坦承犯行，尚有悔意，並其犯
    罪手段、動機、智識程度等一切情狀（依最高法院95年度第
    8 次刑事庭會議決議六、 (一)之 意旨，修正後刑法第57條
    之規定，為法院就刑之裁量審認標準見解之明文化，非屬法
    律之變更，無新舊法比較適用之問題），量處如主文所示之
    刑；又中華民國96年罪犯減刑條例業於96年7 月4 日公布，
    並於96年7 月16日施行，而被告犯罪在96年4 月24日以前，
    依該條例第2 條第1 項第3 款之規定，應減其宣告刑二分之
    一，爰為減刑如主文所示；再按被告行為時，刑法第41條第
    1 項規定：「犯最重本刑為3 年以下有期徒刑以下之刑之罪
    ，而受6 月以下有期徒刑或拘役之宣告，因身體、教育、職
    業或家庭之關係，執行顯有困難者，得以1 元以上3 元以下
    折算1 日，易科罰金。」，上開易科罰金折算標準，並依被
    告行為時之罰金罰鍰提高標準條例第2 條前段（現已刪除，
    下稱修正前罰金罰鍰提高標準條例第2 條）規定，就其原定
    數額提高為100 倍折算1 日，則被告行為時之易科罰金折算
    標準，應以銀元100 元以上300 元以下折算1 日，經折算為
    新臺幣後，應以新臺幣300 元以上900 元以下折算1 日。同
    條文嗣於90年1 月10日經公布修正，並於同年1 月12日生效
    （下稱90年1 月10日修正公布刑法），該條第1 項規定：「
    犯最重本刑為5 年以下有期徒刑以下之刑之罪，而受6 個月
    以下有期徒刑或拘役之宣告，因身體、教育、職業、家庭之
    關係或其他正當事由，執行顯有困難者，得以1 元以上3 元
    以下折算1 日，易科罰金。」，亦即將得易科罰金之法定刑
    上限為有利被告之修正而提高為法定刑5 年以下有期徒刑之
    罪，得易科罰金，其折算數額仍應適用修正前罰金罰鍰提高
    標準條例第2 條之規定，並經換算為新臺幣後，應以新臺幣
    300 元以上900 元以下折算1 日。惟被告行為後之本院裁判
    時，同條文再經修正，修正後刑法第41條第1 項前段則規定
    ：「犯最重本刑為5 年以下有期徒刑以下之刑之罪，而受6
    個月以下有期徒刑或拘役之宣告者，得以新臺幣1 千元、2
    千元或3 千元折算1 日，易科罰金。」，比較上開被告行為
    時法、90年1 月10日修正公布刑法及裁判時之刑法第41條第
    1 項易科罰金折算標準，以適用90年1 月10日修正公布之法
    律，並同時引用被告行為時之修正前罰金罰鍰提高標準條例
    第2 條之規定，最有利於被告，自應依該條項之規定諭知易
    科罰金之折算標準。
據上論斷，應依刑事訴訟法第273 條之1 第1 項、第299 第1 項
前段，刑法第2 條第1 項、第339 條第2 項、第47條第1 項、第
55條、修正前刑法第56條，90年1 月10日修正公布之刑法第41條
第1 項，罰金罰鍰提高標準條例第1 條前段、修正前罰金罰鍰提
高標準條例第2 條，中華民國96年罪犯減刑條例第2 條第1 項第
3 款、第7 條、第9 條，判決如主文。
本案經檢察官余秉甄到庭執行職務
中　　華　　民　　國　　96　　年　　11　　月　　26  　日
                  刑事第六庭法  官  許永煌
以上正本證明與原本無異。
如不服本判決，應於收受送達後10日內向本院提出上訴書狀，其
未敘述上訴之理由者並得於提起上訴後20日內向本院補提理由書
（均須按他造當事人之人數附繕本）。
                            書記官  陳淑琪
中　　華　　民　　國　　96　　年　　11　　月　　26　　日
附錄本案論罪科刑法條之依據：
中華民國刑法第339 條第2 項
意圖為自己或第三人不法之所有，以詐術使人將本人或第三人之
物交付者，處5 年以下有期徒刑、拘役或科或併科1 千元以下罰
金。
以前項方法得財產上不法之利益或使第三人得之者，亦同。
前二項之未遂犯罰之。
